【裁判字號】    98,台上,137
【裁判日期】    980109
【裁判案由】    違反毒品危害防制條例
【裁判全文】
最高法院刑事判決              九十八年度台上字第一三七號
上  訴  人  甲○○
上列上訴人因違反毒品危害防制條例案件，不服台灣高等法院台
南分院中華民國九十七年八月十四日第二審更審判決（九十七年
度重上更(三)字第一七０號，起訴案號：台灣台南地方法院檢察署
九十三年度偵字第九六九四號），提起上訴，本院判決如下：
    主  文
原判決撤銷，發回台灣高等法院台南分院。
    理  由
本件原判決認定上訴人甲○○明知海洛因係毒品危害防制條例第
二條第二項第一款所規定之第一級毒品，不得販賣他人，竟意圖
營利，並基於販賣第一級毒品海洛因（下稱海洛因）之概括犯意
，自民國九十三年七月起至同年九月十七日十四時許止，在台南
縣永康市○○○路二六六巷二二號三樓住處，以新台幣（下同）
一千元及一千五百元之價格，販賣海洛因予吳見成各一次，合計
販賣海洛因所得二千五百元（未扣案）。嗣台南市警察局第五分
局開元派出所於九十三年九月十七日十四時十分，在台南縣永康
市○○路二一三號五０二號房查獲吳見成涉嫌施用第一級毒品，
並據吳見成供承悉向上訴人購買毒品之情事，而於九十三年九月
十七日十七時三十分許循線前往台南縣永康市○○○路二六六巷
口調查，適遇上訴人在該處轉讓海洛因予蔡進添（上訴人轉讓第
一級毒品部分，已判刑確定），警方隨即上前逮捕上訴人，並前
往上訴人住處逕行搜索後，在莊惠姍女用皮包內扣得如原判決附
表一編號一所示之海洛因二包（淨重０．二三公克），復在上訴
人上開住處查獲如原判決附表一編號四所示之海洛因十六包（淨
重八．八五公克）及上訴人所有供包裝上開海洛因販賣所用之海
洛因外包裝袋十六個、及上訴人所有，預備供販賣海洛因所用之
分裝夾鍊袋一批等情，因而撤銷第一審法院關於販賣第一級毒品
部分之科刑判決，改判依刑法修正前關於連續犯及刑法第五十九
條之規定，論處上訴人連續販賣第一級毒品罪刑（累犯），固非
無見。
惟查：(一)檢察事務官、司法警察官或司法警察除因逮捕被告、犯
罪嫌疑人或執行拘提、羈押，有事實足認被告或犯罪嫌疑人確實
在內者，或因追躡現行犯或逮捕脫逃人，有事實足認現行犯或脫
逃人確實在內者，或有明顯事實足信為有人在內犯罪而情形急迫
等情形，或有同法第一百三十一條之一前段所示自願性同意搜索
，得逕行搜索住宅或其他處所者外，均應有搜索票始得進行搜索
，刑事訴訟法第一百二十八條第一項及第一百三十一條第一項定
有明文。而上開得逕行對被告或犯罪嫌疑人住宅或其他處所之搜
索，旨在發現被告、犯罪嫌疑人或應被拘提之人，為「人」之發
現，非為「扣押物」之發現，故於發現應被逮捕或拘提之人後，
即應停止搜索。又上開有明顯事實足信為有人在內犯罪而情形急
迫，得逕行搜索住處之目的，在於阻止犯罪，一旦發現無犯罪或
犯罪之痕跡，應立即退出；至對於「扣押物」之扣押，除有針對
扣押物之搜索票外，僅得於搜索被告、犯罪嫌疑人或應被拘提之
人之過程中，發現應扣押之物時，予以扣押。查台南市警察局第
五分局搜索扣押筆錄記載：「依刑事訴訟法第一百三十一條第一
項執行逕行搜索。理由說明如下：本所查緝毒品案時於九十三年
九月十七日十七時三十分在台南縣永康市○○○路二六六巷口當
場查獲上訴人正在販售海洛因毒品予蔡進添，並當場起獲海洛因
二包及新台幣壹千元整，遂進行逕行搜索」等語（見警卷第二五
頁）。而上訴人於警詢供稱：因於九十三年九月十七日十七時三
十分，在台南縣永康市○○○路二六六巷口與朋友蔡進添正在講
話，蔡進添要向我購買海洛因，但我沒有賣給蔡進添，只拿一小
包海洛因給蔡進添，我沒有向他收取代價，但蔡進添堅持要拿新
台幣五千元，在推讓中警方就出面逮捕我們二人；蔡進添於警詢
亦供稱：我今（十七）日十七時三十分，在台南縣永康市三五五
巷口（經整編為中華二路二六六巷）交易毒品海洛因被警當場查
獲（見同上卷第二、一八頁）；另證人張世儒於第一審亦證稱：
我們本來要載吳見成去二六六巷打電話給上訴人，但尚未撥打時
見停在我面前之機車騎士（即蔡進添）去打公共電話，過了沒多
久看見上訴人從大樓裏走出來，吳見成在車內向我們指稱該人即
是上訴人，我們看見蔡進添走向上訴人，拿一包東西給蔡進添，
蔡進添正要拿錢給上訴人時，我們即衝上去進行逮捕各等語（見
第一審卷第四七頁）。原判決亦認定警方前往台南縣永康市○○
○路二六六巷口調查時，見上訴人在該處轉讓海洛因予蔡進添而
當場將二人逮捕，再至台南縣永康市○○○路二六六巷二二號三
樓之二之上訴人居所逕行搜索，並於上開住處搜得毒品等情。倘
若無誤，則台南市警察局第五分局警員顯係於逮捕上訴人後，再
進入上訴人住所搜索，核與刑事訴訟法第一百三十一條第一項第
一款及第二款所定逕行搜索住所之要件不合。且依吳見成警詢所
供，僅指證上訴人有販賣或轉讓海洛因，並無提及他人亦有於上
訴人住所內共同販賣之情形，或有其他事實足信他人在上訴人之
住所內犯罪之事實。則警員於上訴人住所所為之搜索，亦與刑事
訴訟法第一百三十一條第一項第三款規定不符。雖同條第二項另
定有保全證據之緊急搜索，並無如第一項定有「搜索住宅或其他
處所」。因而得逕行搜索之對象（客體），固包括被告、犯罪嫌
疑人或第三人之身體、物件、電磁紀錄、住宅或其他處所在內。
惟適用該條項之主體限於「檢察官」，至於偵查輔助機關（檢察
事務官、司法警察官或司法警察）則無該條項之緊急搜索權限。
本件依台南市警察局第五分局搜索扣押筆錄（見警卷第二五頁）
所示，搜索之主體為司法警察，自不得適用刑事訴訟法第一百三
十一條第二項之規定。原判決就本件警員違背法定程序實施搜索
扣押所取得證物，未依刑事訴訟法第一百五十八條之四所定權衡
原則予以說明論斷，逕認警員搜索合於同法第一百三十一條第一
項第三款之規定，並採用前述扣押物為認定上訴人犯罪之證據，
自有可議。本院第二次發回意旨，已詳予指明上情，原審仍未根
究明白，並於理由內為必要之說明，致瑕疵依然存在，難謂適法
。(二)審理事實之法院對於被告有利及不利之證據，應一律注意，
詳為調查，綜合全案證據資料，本於經驗法則、論理法則，以定
其取捨並將取捨證據及得心證之理由，於判決內詳為說明。故證
據雖已調查，而尚有其他部分並未調查，仍難遽為被告有利或不
利之認定。本件原判決雖以0000000000號行動電話與
上訴人所持有之0000000000號行動電話均曾使用相同
序號之手機。而行動電話門號IC卡（即晶片卡）可隨時拆下裝在
其他手機使用，顯見0000000000號行動電話亦係上訴
人所使用，因認吳見成指稱以0000000000號行動電話
向上訴人購買海洛因，應屬實情。惟依卷附000000000
0號行動電話通聯紀錄所示，上訴人於案發當日十七時三十分許
為警逮捕後，至同日十七時三十九分間，該000000000
0號行動電話於十七時三十五分五十六秒有撥打0000000
000號行動電話（至十七時三十七分五十二秒結束通話）；再
於十七時三十八分三十八秒接獲0000000000號行動電
話之來電（至十七時三十九分零六秒結束通話）；又於十七時三
十九分四十一秒撥打0000000000號行動電話（至十七
時三十九分五十八秒結束通話），嗣後該行動電話於當日即無任
何通聯（僅有六次來電，未接）。而上開通話之基地台分別位於
台南市○○路一四四之一六號、同路四二五號十樓及同路一四四
之一六號（見外放證物袋）。按上訴人於為警逮捕後，衡情應已
無法繼續持用0000000000號行動電話，然該行動電話
竟仍有三次通話紀錄，基地台位置並屬移動狀態。則該等通話是
否上訴人所為，非無疑義，並攸關案發當日是否另有他人使用0
000000000號行動電話。原審未傳訊蔡進添、逮捕上訴
人之警員，調查案發當日蔡進添是否確以0000000000
號行動電話與上訴人聯絡交付海洛因；及警員逮捕上訴人之確切
時間，藉以查明真相；復未說明與0000000000號行動
電話有通聯紀錄之舒永欽、陳信宏於偵查中指證不認識上訴人之
證詞（見偵字第九六九四號卷第一四一頁），何以不足為有利上
訴人認定之理由，自有調查職責未盡及理由欠備之違法。上訴意
旨執以指摘，非無理由，應認原判決仍有撤銷發回更審之原因。
據上論結，應依刑事訴訟法第三百九十七條、第四百零一條，判
決如主文。
中    華    民    國  九十八  年    一    月    九    日
                      最高法院刑事第六庭
                          審判長法官  洪  清  江
                                法官  韓  金  秀
                                法官  林  勤  純
                                法官  李  錦  樑
                                法官  陳  國  文
      本件正本證明與原本無異
                                      書  記  官
中    華    民    國  九十八  年    一    月   十六   日
                                                      K


司法院資訊處製作；財團法人民間司法改革基金會備份。
